臺灣臺北地方法院刑事裁定　　　　　　 93年度聲判字第182號
聲　請　人
即告 訴 人　甲○○
代　理　人　劉昌崙律師
被　　　告　乙○○
　　　　　　丙○○
上列聲請人即告訴人因被告詐欺案件，不服臺灣高等法院檢察署
中華民國九十三年十一月八日，九十三年度上聲議字第四○○八
號駁回聲請再議之處分（原不起訴處分案號：臺灣臺北地方法院
檢察署九十二年度偵字第二○三五八號），聲請交付審判，本院
裁定如下：
      主  文
聲請駁回。
      理  由
一、按告訴人不服上級法院檢察署檢察長或檢察總長認再議為無
    理由而駁回之處分者，得於接受處分書後十日內委任律師提
    出理由狀，向該管第一審法院聲請交付審判；法院認交付審
    判之聲請不合法或無理由者，應駁回之，刑事訴訟法第二百
    五十八條之一、第二百五十八條之三第二項前段，分別定有
    明文。次按民國九十一年一月十七日三讀通過，同年二月八
    日公布之刑事訴訟法第二百五十八條之一係參考德國刑事訴
    訟法第一百七十二條第二項之規定及日本刑事訴訟法第二百
    六十二條准起訴之規定，增訂「聲請法院交付審判制度」，
    告訴人於不服上級檢察署之駁回處分者，得向法院聲請交付
    審判。其目的係為對於檢察官起訴裁量之制衡，除貫徹檢察
    機關內部檢察一體之原則所含有之內部監督機制外，另宜有
    檢察機關以外之監督機制，由法院保有最終審查權而介入審
    查，提供告訴人多一層救濟途徑（刑事訴訟法第二百五十八
    條之一立法理由參照）以促使檢察官對於不起訴處分為最慎
    重之篩選，審慎運用其不起訴裁量權。從而，本條之適用一
    方面係強制告訴人先循檢察機關內部之監督機制救濟無效果
    後，始由法院為之；另方面亦促使檢察機關內部省視其不起
    訴處分是否妥當，法院有最終審查權，故交付審判之制度雖
    賦予法院於告訴人交付審判之聲請裁定准否前，可依同法第
    二百五十八條之三第三項規定為「必要之調查」。然法院於
    審查交付審判之聲請有無理由時，應以審酌告訴人所指摘不
    利被告之事證未經檢察機關詳為調查或斟酌，或不起訴處分
    書所載理由違背經驗法則、論理法則及證據法則為限，方符
    本條係為制衡檢察官起訴裁量權之立法意旨，合先敘明。
二、本件聲請人即告訴人甲○○以被告乙○○、丙○○涉有刑法
    第三百三十九條第一項及第二項之詐欺罪嫌而提出告訴，案
    經臺灣臺北地方法院檢察署檢察官偵查後，於九十三年九月
    二十七日以九十二年度偵字第二○三五八號不起訴處分，聲
    請人不服，於法定期間內具狀聲請再議，嗣經臺灣高等法院
    檢察署檢察長以再議已無理由，而於九十三年十一月八日以
    九十三年度上聲議字第四○○八號處分書駁回再議之聲請。
    聲請人於九十三年十一月十八日收受處分書後十日內，旋於
    九十三年十一月二十六日委由代理人劉昌崙律師提出聲請交
    付審判理由狀，向本院聲請交付審判，經本院審核聲請人之
    程序要件，符合刑事訴訟法第二百五十八條之一第一項之規
    定，此有刑事委任狀及聲請交付審判理由狀附卷可參，復經
    本院依職權調閱臺灣高等法院檢察署九十三年度上聲議字第
    四○○八號卷宗核閱無誤，是本件聲請程序係屬適法。
三、聲請人之聲請交付審判意旨略以：被告乙○○、丙○○二人
    分別係寶成建設股份有限公司（下稱寶成公司）負責人及臺
    北分公司負責人，於八十三年間興建陽明山國家山莊Ｄ１、
    Ｅ社區。寶成公司興建該社區三年餘，於八十六年間陸續交
    屋，然寶成公司因故遲遲未能將公有公共設施辦理點交，被
    告二人為免因公有公共設施遲遲未點交而遭住戶提起訟爭，
    竟共同基於意圖為自己不法所有之犯意聯絡，於九十年八月
    十七日出具承諾書，佯稱：若陽明山國家山莊Ｄ１及Ｅ社區
    之住戶願意召開臨時區分所有權人會議，並於該會議中議決
    通過「本社區所有公共設施以本決議通過代替完成現狀點交
    （包括公共湯屋……等及說明段一至四事項）。」，供寶成
    公司換取陽明山國家山莊Ｄ１及Ｅ社區住戶概括承受完成所
    有公共設施點交之法定程序後，寶成公司願意提供二千五百
    萬元回饋金作為公共基金等語，並於同年十月三十一日再出
    具聲明書，表明「為配合陽明山國家山莊Ｄ１及Ｅ社區第四
    屆第一次臨時區分所有權人會議於九十年十一月十日……召
    開，故本公司於九十年八月十七日所表示之『承諾書』有效
    期限特延長至九十年十一月三十日」，致使聲請人陷於錯誤
    ，於同年十一月十日在臺北市劍潭青年活動中心，召開陽明
    山國家山莊Ｄ１及Ｅ社區住戶第四屆第一次臨時區分所有權
    人會議，開會表決同意被告等所提具之承諾書內容，然所通
    過之議案，引起管理委員會少數人士異議，寶成公司即以區
    分所有權人有異議，藉故婉拒支付回饋金。聲請人為彌平寶
    成公司之前開疑慮，復於九十一年三月九日在臺北市○○區
    ○○路十八號二樓召開陽明山國家山莊Ｄ１及Ｅ社區住戶第
    五屆區分所有權人會議，開會表決追認通過第四屆第一次臨
    時區分所有權人會議之合法性，並據以向寶成公司要求給付
    二千五百萬元之回饋金。詎被告等竟在毫無理由可託辭藉故
    不交付之情形下，翻臉不認帳，對住戶不理不睬而拒不支付
    回饋金，聲請人始知受騙，被告等確有以前揭行為而騙取上
    開決議之詐欺犯行，其已觸犯詐欺得利罪；又縱然被告等事
    後已交付二千五百萬元，渠等仍觸犯詐欺未遂罪云云。
四、經查：
（一）按刑法第三百三十九條第一項詐欺取財罪之成立，係以意
      圖為自己或第三人不法之所有，而以詐術使人將本人或第
      三人之物交付為其要件。而所謂以詐術使人交付，必須被
      詐欺人因其詐術而陷於錯誤，若其所用方法，不能認為詐
      術，亦不致使人陷於錯誤，即不構成該罪，最高法院八十
      三年臺非字第六五號著有判決意旨可參。又同條第二項之
      詐欺得利罪，亦係以前項之方法得財產上不法之利益為其
      要件，例如取得債權、免除債務之類，最高法院二十五年
      非字第一一九號著有判例意旨可供參考。本件被告等於九
      十年八月間，就陽明山國家山莊Ｄ１及Ｅ社區建築案之公
      共設施點交一事，與聲請人即該社區代表進行協調，雙方
      達成協議即：若聲請人於九十年十月三十一日前（嗣後經
      寶成公司同意延期至同年十一月三十日），經區分所有權
      人會議決議無異議通過代替完成公共設施點交，則由寶成
      公司提供二千五百萬元回饋金與社區住戶作為公共基金，
      並責由寶成公司出具承諾書。惟該社區於同年十一月十日
      召開第四屆第一次臨時區分所有權人會議時，因社區管理
      委員會主任委員及顧問等提出異議，致使前開協議無法達
      成等事實，業經原檢察官查明，並據聲請人指陳在卷，且
      有承諾書、陽明山國家山莊Ｄ１及Ｅ社區第四屆第一次臨
      時區分所有權人會議紀錄、異議理由書，寶成公司九十年
      十二月二十五日存證信函、協商紀錄等件在卷可稽。可知
      ，被告等所屬之寶成公司所以拒不給付二千五百萬元之回
      饋金予聲請人所屬之社區住戶作為公共基金，乃係因聲請
      人未能依上開其與被告等之協議，於九十年十一月三十日
      前經該區分所有權人會議無異議通過以該次會議代替完成
      公共設施點交之決議。準此，即便聲請人嗣於九十一年三
      月九日再行召開該社區住戶第五屆區分所有權人會議，以
      無異議表決通過追認第四屆第一次臨時區分所有權人會議
      之合法性及效力，然此時既已逾被告等原承諾之九十年十
      一月三十日有效期限，則前揭協議仍無由成立，被告等當
      可拒不履行，故聲請人尚難據此不可歸責於被告等之事由
      ，而謂被告等係施以詐術而使聲請人陷於錯誤，聲請人指
      訴被告等有何詐欺之行為云云，實無可採。
（二）又上揭被告等暨寶成公司所出具承諾書，係欲以協商方式
      解決雙方民事糾紛，縱令雙方協商無法成立，被告等或寶
      成公司亦無由獲取財物或財產上之不法之利益；況本件系
      爭公共設施至今尚未完成點交，而為聲請人於檢察官九十
      二年八月十四日訊問時陳稱在卷，並為其於交付審判聲請
      狀所是認，益見被告等並無不法利得，是被告二人出具承
      諾書之行為核與詐欺罪之構成要件即有未符，自難僅憑聲
      請人片面之指訴，即遽令被告等擔負詐欺之罪責。
（三）再刑法第三百三十九條第一項之詐欺取財罪，係以行為人
      於行為之初，即意圖為自己或第三人不法之所有，為其主
      觀構成要件。又債務人於債之關係成立後，如有債務不履
      行之情形，在一般社會經驗上，其可能之原因甚多，縱令
      有遲延給付或不為給付之情形，茍無足以認定其在債之關
      係發生時即故意藉此詐財之積極證據，尚不得僅以其違反
      債信之客觀事態，推定債務人原有詐欺取財之不法所有意
      圖，最高法院九十二年臺上字第五二八四號著有判決意旨
      可供參考。本件聲請人就被告等所出具之承諾書，嗣後於
      九十一年三月九日再行召開該社區住戶第五屆區分所有權
      人會議，以無異議表決通過追認第四屆第一次臨時區分所
      有權人會議之合法性及效力，然此時既已逾被告等原承諾
      之九十年十一月三十日有效期限，前揭協議即無由成立，
      債之關係尚未發生，業如前述，則揆諸上開判決意旨，當
      更無足以認定被告等原有詐欺取財之不法所有意圖。況該
      社區部分居民已另循民事途徑尋求救濟，而寶成公司亦因
      財務困難，而尋求其他變通的解決方案等情，亦有承諾書
      、協商紀錄、陽明山國家山莊Ｄ１及Ｅ社區第五屆區分所
      有權人會議記錄、臺灣臺北地方法院八十七年重訴字第一
      ○四八號民事判決、寶成公司重整聲請狀、臺灣高雄地方
      法院九十一年度整字第四號裁定、寶成公司九十一年四月
      二十三日存證信函等件附卷足憑，是不能僅以寶成公司改
      採其他變通的解決方案，即推定被告二人自始即有不法所
      有之意圖，故聲請人指訴被告等確有以前揭行為而騙取上
      開決議之詐欺犯行且稱縱使被告等事後已交付二千五百萬
      元，渠等仍係觸犯詐欺未遂罪云云，委不足採。此外，臺
      灣臺北地方法院檢察署九十二年度偵字第二○三五八號不
      起訴處分書理由第三項及臺灣高等法院檢察署九十三年上
      聲議字第四○○八號處分書理由第二項均已就此部分詳加
      說明，故關於聲請人之質疑，偵查機關業已於理由中就卷
      證資料詳為審酌明確，並無重要事證漏未審酌之處。
五、綜上所述，聲請人所指被告等有詐欺罪各節，俱乏積極事證
    可資證明，原不起訴處分書及駁回再議處分書中既已詳為調
    查說明，認無積極證據足資證明被告等有何聲請人所指訴之
    犯行，因認被告等犯罪嫌疑不足，依刑事訴訟法第二百五十
    二條第十款之規定，原檢察官及臺灣高等法院檢察署檢察長
    分別予以不起訴處分及駁回再議之聲請，於法並無違誤，本
    件聲請交付審判意旨猶執陳詞，對於原處分加以指摘求予審
    判，非有理由，應予駁回。
六、依刑事訴訟法第二百五十八條之三第二項前段，裁定如主文
    。
中　　華　　民　　國　九十四　年　十二　　月　  三十　日
                   臺灣臺北地方法院刑事第二庭
                       審判長法  官  吳孟良
                             法  官  沈君玲
                             法  官  雷淑雯
上正本證明與原本無異。
本裁定不得抗告。
                             書記官  陳弘文
中　　華　　民　　國　九十五　年　  一　　月　    八　日
